ACORDAO-COMPLETO-2448600

ACÓRDÃO 2417/2021 ATA 5/2021 - PRIMEIRA CÂMARA

VISTOS, relatados e discutidos estes autos de tomada de contas especial instaurada pelo então Ministério da Integração Nacional em razão da não consecução dos objetivos pactuados no Convênio 746020/2010, que tinha por objeto a pavimentação asfáltica nas ruas Triângulo Mineiro, Goiânia, Campo Grande, Palmas e Porto Velho, no município de Campina Verde/MG;
ACORDAM os Ministros do Tribunal de Contas da União, reunidos em Sessão da 1ª Câmara, ante as razões expostas pelo Relator, em:
9.1. julgar regulares com ressalva as contas do Sr. Reinaldo Assunção Tannus (XXX.868.006-XX) , com fundamento nos arts. 1º, inciso I, 16, inciso II, e 23, inciso II, da Lei 8.443/1992, c/c os arts. 1º, inciso I, 208 e 214, inciso II, do Regimento Interno, dando-lhe quitação;
9.2. julgar irregulares as contas de Janio Dimas Bampa (CPF XXX.376.056-XX) e da empresa Primas Construtora Ltda. (CNPJ 11.991.813/0001-07) , com fundamento nos arts. 1º, inciso I, 16, inciso III, alíneas "b" e "c", da Lei 8.443/1992, c/c os arts. 1º, inciso I, 209, incisos II e III, do Regimento Interno do TCU;
9.3. condenar os responsáveis identificados no subitem anterior, com fundamento no art. 19, caput, da Lei 8.443/1992, c/c o art. 210 do Regimento Interno do TCU, ao pagamento das quantias a segui especificadas, com a fixação do prazo de 15 (quinze) dias, a contar da notificação, para comprovarem, perante o Tribunal (art. 23, inciso III, alínea "a", da Lei 8.443/1992, c/c o art. 214, inciso III, alínea "a", do Regimento Interno) , o recolhimento das dívidas aos cofres do Tesouro Nacional, atualizadas monetariamente e acrescidas dos juros de mora, calculados a partir das indicadas, até a data dos recolhimentos, na forma prevista na legislação em vigor, abatendo-se, na oportunidade, eventual quantia já ressarcida:
	DATA DA OCORRÊNCIA
	VALOR ORIGINAL (R$) 

	6/3/2013
	105.119,93

	6/3/2013
	114.880,07

9.4. aplicar ao Sr. Janio Dimas Bampa (CPF XXX.376.056-XX) e à empresa Primas Construtora Ltda. (CNPJ 11.991.813/0001-07) a multa prevista no art. 57 da Lei 8.443/1992, c/c o art. 267 do Regimento Interno do TCU, nos valores individuais de R$ 5.000,00 e R$ 25.000,00, respectivamente, fixando-lhes o prazo de 15 (quinze) dias, a contar da notificação, para comprovarem, perante o Tribunal (art. 214, inciso III, alínea "a", do Regimento Interno) , o recolhimento das dívida aos cofres do Tesouro Nacional, atualizadas monetariamente desde a data do acórdão até a do efetivo recolhimento, se forem pagas após o vencimento, na forma da legislação em vigor;
9.5. autorizar, desde logo, nos termos do art. 28, inciso II, da Lei 8.443/1992, a cobrança judicial das dívidas, caso não atendidas as notificações;
9.6. autorizar, desde logo, caso solicitado e o processo não tenha sido remetido para cobrança judicial, o pagamento das dívidas em até 36 (trinta e seis) parcelas mensais e consecutivas, nos termos do art. 26 da Lei 8.443/1992, c/c o art. 217 do Regimento Interno/TCU, fixando-se o vencimento da primeira parcela em 15 (quinze) dias, a contar do recebimento da notificação, e o das demais a cada mês, devendo incidir sobre cada valor mensal os correspondentes acréscimos legais, na forma prevista na legislação em vigor, sem prejuízo de alertar os responsáveis de que a falta de comprovação do recolhimento de qualquer parcela implicará o vencimento antecipado do saldo devedor;
9.7. dar ciência desta deliberação à Procuradoria da República no Estado de Minas Gerais, nos termos do § 3º do art. 16 da Lei 8.443/1992 c/c o § 7º do art. 209 do Regimento Interno do TCU, para adoção das medidas que entender cabíveis; e
9.8. dar ciência desta decisão ao Ministério do Desenvolvimento Regional e aos responsáveis, para ciência.

Tomada de contas especial instaurada pelo então Ministério da Integração Nacional, em razão do não atingimento das metas previstas no convênio que tinha como objeto a pavimentação asfáltica de ruas do município de Campina Verde/MG.

Primeira Câmara

Município de Campina Verde/MG.

3. Responsáveis: Janio Dimas Bampa (XXX.376.056-XX); Primas Construtora Ltda. (11.991.813/0001-07); Reinaldo Assunção Tannus (XXX.868.006-XX).

13.1. Ministros presentes: Walton Alencar Rodrigues (Presidente), Benjamin Zymler, Vital do Rêgo (Relator) e Jorge Oliveira.
13.2. Ministros-Substitutos presentes: Augusto Sherman Cavalcanti e Weder de Oliveira.

ACORDAO-COMPLETO-2554826

Acórdão 7855/2022 - Primeira Câmara

ACORDAO-COMPLETO-2500737

Acórdão de Relação 11790/2021 - Primeira Câmara

Acórdão de Relação

VITAL DO RÊGO

Adoto como parte do relatório a instrução de mérito elaborada no âmbito da Secretaria de Controle Externo de Tomada de Contas Especial (peça 46) , cujas propostas contaram com a anuência dos dirigentes daquela unidade técnica (peças 47 e 48) e do Ministério Público junto ao TCU (49) , transcrita a seguir com os ajustes de forma pertinentes:
INTRODUÇÃO
Trata-se de Tomada de Contas Especial instaurada pelo Ministério da Integração Nacional, em desfavor de Reinaldo Assunção Tannus, ex-prefeito do município de Campina Verde/MG, gestão 2009 a 2016, em razão da não consecução dos objetivos pactuados no Convênio 746020/2010 (peça 2, p. 57-65) , celebrado com o município de Campina Verde/MG, tendo por objeto "a Pavimentação Asfáltica nas Ruas Triângulo Mineiro, Goiânia, Campo Grande, Palmas, Porto Velho, área total de 6.352,50 m2, no município de Campina Verde/MG", com vigência estipulada para o período de 11/1/2011 a 22/2/2014 (SICONV) .
HISTÓRICO
O Convênio foi celebrado em 31/12/2010, sendo previstos recursos no valor de R$ 225.000,00 para a execução do objeto, dos quais R$ 220.000,00 seriam provenientes do Orçamento Geral da União, e R$ 5.000,00 corresponderiam à contrapartida do município. A União liberou os recursos em uma única parcela, na data de 22/2/2013, conforme ordem bancária 20130B800017.
Em virtude da comprovação de inserção da Prestação de Contas Final no Sistema de Gestão de Convênios e Contratos de Repasse - SICONV (peça 2, p. 156) , a concedente realizou inspeção técnica nas obras do Convênio, nos dias 5 a 7 de janeiro de 2015, emitindo o Parecer de Inspeção 052/2015/SDR/CGCC (peça 2, p. 159-169) .
3.1.	No mencionado relatório, consta o seguinte registro:
Podemos, pois, notar através do Relatório Fotográfico, que o revestimento já apresenta defeitos. "Panelas" em vários pontos das ruas objeto deste convênio. Tal defeito pode ter tido relação direta com a espessura do revestimento considerada na execução, ou seja, 1,5 centímetro, visto que o projeto básico, previa 3 centímetros (Fls. 85 e 91) . Dessa forma, tanto os Revestimentos, quanto a Bases, ficarão comprometidos e, consequentemente, sua funcionalidade, com o decorrer do tempo.
3.2.	O relatório apresenta a seguinte conclusão (peça 2, p.163) :
Consideramos que a obra acima foi executada PARCIALMENTE, e diante dos quadros acima, da Elaboração da Curva ABC perante a Planilha Orçamentária Aprovada e do Quadro Demonstrativo dos Percentuais de Quantitativos Não Executados em Relação aos Aprovados, podemos notar, claramente, o que foi executado/não executado em relação aos itens da Curva ABC.
Conferimos, portanto, que o Objeto não foi cumprido de forma plena, havendo, pois, incoerência com o respectivo valor financeiro aplicado.
Portanto, sugerimos que seja glosado 100% do valor global referente ao objeto pactuado do Convênio 746020/2010 - MI.
O responsável foi notificado, por meio do ofício de peça 2, p. 196-197, datado de 16/3/2016 (não consta o AR) , para recolher os recursos integrais repassados, todavia, permaneceu silente.
Para análise de defesa anterior apresentada pelo Município (não consta a defesa no processo e não se refere ao ofício supra) , foi emitido o Parecer 087/2015 (peça 2, p. 198-201) , rejeitando as justificativas apresentadas.
Após a análise do processo e o esgotamento dos prazos estabelecidos nas notificações enviadas ao responsável, a Coordenação-Geral de Prestação de Contas de Convênios  CGCONV elaborou o Parecer Financeiro 150/2016, de 9/8/2016 (peça 2, p. 217-220) , e tendo em vista a glosa técnica integral, conforme o Parecer 087/2015/CGCC/DPR/SDR/MI, sugeriu a instauração de TCE, imputando débito pelo total dos recursos repassados, no valor de R$ 220.000,00, na data original de 22/2/2013, data da Ordem Bancária.
Isso posto, o Ministério emitiu o Relatório do Tomador de Contas (peça 2, p. 281-285) , imputando débito pelo total dos recursos repassados no valor de R$ 220.000,00.
A responsabilidade pelo dano causado ao erário foi atribuída a Reinaldo Assunção Tannus, ocupante do cargo de prefeito à época da ocorrência dos fatos, em razão da glosa integral da execução física do Convênio em comento, no valor original de R$ 220.000,00.
A CGU manifestou-se, por meio do relatório (peça 2, p. 288-290) . O certificado de auditoria (peça 2, p. 291) e o pronunciamento ministerial (peça 2, p. 295) são pela irregularidade nas contas.
Na instrução inicial (peça 5) , foi proposta, com anuência do Secretário, a realização de diligência à concedente, para que fosse encaminhada a seguinte documentação:
cópia do Parecer de Inspeção nº 052/2015/SDR/CGCC, relativamente a Tomada de Contas Especial nº 058/2016, instaurada pelo Ministério da Integração Nacional, em desfavor de Reinaldo Assunção Tannus, ex-Prefeito do município de Campina Verde/MG, gestão 2009 a 2016, em razão da não consecução dos objetivos pactuados no Convênio nº  746020/2010, celebrado com a Prefeitura Municipal de Campina Verde/MG, tendo por objeto "a Pavimentação Asfáltica nas Ruas Triângulo Mineiro, Goiânia, Campo Grande, Palmas, Porto Velho, área total de 6.352,50 m2 no município de Campina Verde/MG", adotando-se o cuidado para que as planilhas constantes do mencionado Parecer apresentem-se legíveis, uma vez que se apresentam ilegíveis no processo original enviado ao TCU.
A diligência foi realizada por meio do Ofício 3384/2019 (peça 9) , AR recebido em 21/6/2019 (peça 10) , com resposta encaminhada às peças 11 e 12.
A diligência havia sido realizada em razão de que a planilha de peça 2, p. 162 estava totalmente ilegível, o que obstaria fazer o confronto entre os serviços efetivamente executados em relação aos aprovados, de modo que não era possível, somente com os elementos dos autos, emitir juízo sobre os corretos termos de uma eventual citação ao responsável, bem como o valor exato do débito, se pelo total dos recursos ou se pela execução parcial. Ademais, o fato da planilha estar ilegível comprometeria o exercício do contraditório.
Em resposta à diligência, a concedente encaminhou cópia do Parecer de Inspeção 052/2015/SDR/CGCC (peça 12, p. 12-16) , sendo que a aludida planilha que se encontrava ilegível consta da peça 12, p. 15, reproduzida a seguir nos seus pontos principais:
	Descrição
	UND
	QTD aprov.
	QTD exec.
	QTD não executada
	Preço aprov.
	Dif. a menor

	SERVIÇOS PRELIMINARES
						
	Placa de obra de obra em chapa galvanizada
	m2
	4,65
	4,65
	0,0
	1.337,68
	0,0

	OBRAS VIÁRIAS
						
	Regularização do subleito com proctor normal
	m2
	8.075,00
	8.075,00
	0,0
	14.050,50
	0,0

	Escavação carga e transporte de material de 1ª categoria
	m2
	1.211,25
	1.211,25
	0,0
	5.632,31
	0,0

	Transporte de material de jazida para conservação DMT de 20 a 25 km
	m3xkm
	10.060,80
	10.060,80
	0,0
	11.884,99
	0,0

	Base de solo estabilizado sem mistura compactação 100% proctor normal
	m3
	707,02
	707,02
	0,0
	6.532,86
	0,0

	Execução de imprimação com material betuminoso incluindo fornecimento e transporte
	m2
	7.070,20
	7.070,20
	0,0
	24.816,40
	0,0

	Fabricação e aplicação de concreto betuminoso usinado a quente (CBUQ) cap 50/70, exclusive transporte
	m3
	247,46
	123,73
	123,73
	50.978,62
	25.489,31

	Transporte de PMF/CBUQ para conservação DMT acima de 50 km
	t x km
	81.448,70
	40.724,35
	40.724,35
	60.272,04
	30.136,02

	URBANIZAÇÃO E OBRAS COMPLEMENTARES
						
	Meio-fio com sarjeta executado com estrusora (sarjeta 30x8 cm meio-fio 15x10 cm x h=23 cm) . inclui escavação e acerto faixa
	m
	1.860,00
	0,0
	1.860,00
	49.494,60
	49.494,60

	TOTAL
					225.000,00
	105.119,93

Na instrução de peça 15, analisando os documentos dos autos, concluiu-se pela citação dos responsáveis Reinaldo Assunção Tannus, ex-prefeito do município de Campina Verde/MG (gestão 2009-2016) ; Janio Dimas Bampa, engenheiro fiscal da obra; e a empresa Primas Construtora Ltda., solidariamente ao débito, conforme se segue:
Irregularidade 1: Pagamentos relativos à parcela do objeto maior que a efetivamente executada, relativamente à consecução dos objetivos pactuados no Convênio 746020/2010, celebrado com a Prefeitura Municipal de Campina Verde/MG, tendo por objeto "a Pavimentação Asfáltica nas Ruas Triângulo Mineiro, Goiânia, Campo Grande, Palmas, Porto Velho, área total de 6.352,50 m2 no município de Campina Verde/MG".
Débito solidário 1:
	Data
	Valor

	6/3/2013
	105.119,93

Irregularidade 2: Ausência de funcionalidade do objeto sem aproveitamento útil da parcela executada, por não haver observância do projeto e do contrato, resultando em baixa qualidade/durabilidade dos serviços executados, relativamente à consecução dos objetivos pactuados no Convênio 746020/2010, celebrado com a Prefeitura Municipal de Campina Verde/MG, tendo por objeto "a Pavimentação Asfáltica nas Ruas Triângulo Mineiro, Goiânia, Campo Grande, Palmas, Porto Velho, área total de 6.352,50 m2 no município de Campina Verde/MG", com o objeto não apresentando funcionalidade plena.
Débito solidário 2:
	Data
	Valor

	6/3/2013
	114.880,07

Responsável solidário 1: Reinaldo Assunção Tannus.
Conduta 1: Realizar pagamento relativo à parcela do objeto maior que a efetivamente executada.
Nexo de Causalidade 1: O pagamento a maior do que foi realizado no objeto acarretou o dano ao erário.
Conduta 2: Realizar pagamento por serviços executados sem observância do projeto e do contrato, resultando em baixa qualidade/durabilidade dos serviços executados com relação ao objeto do instrumento em questão.
Nexo de Causalidade 2: O pagamento por serviços executados com falhas técnicas e/ou de qualidade acarretou o dano ao erário.
Responsável solidário 2: Janio Dimas Bampa.
Conduta 1: atestar a execução dos serviços que resultou em pagamento relativo à parcela do objeto maior que a efetivamente executada.
Nexo de causalidade 1: O atesto de serviços a maior do que o executado acarretou o dano ao erário.
Conduta 2: atestar a execução de serviços sem observância do projeto e do contrato, resultando em baixa qualidade/durabilidade dos serviços executados com relação ao objeto do instrumento em questão.
Nexo de causalidade 2: O atesto de serviços sem observância do projeto e do contrato acarretou o dano ao erário.
Responsável solidário 3: Primas Construtora Ltda.
Conduta 1: Receber pagamento relativo à parcela do objeto maior que a efetivamente executada.
Nexo de causalidade 1: O recebimento a maior do que foi realizado no objeto acarretou o dano ao erário.
Conduta 2: Receber pagamento por serviços executados sem observância do projeto e do contrato, resultando em baixa qualidade/durabilidade dos serviços executados com relação ao objeto do instrumento em questão.
Nexo de causalidade 2: O recebimento por serviços executados com falhas técnicas e/ou de qualidade acarretou o dano ao erário.
Em cumprimento ao pronunciamento da Unidade (peça 17) , promoveu-se a citação dos responsáveis, nos seguintes moldes:
 Reinaldo Assunção Tannus: 
	Comunicação: Ofício 8805/2019-TCU/Seproc (peça 21) 
Data da Expedição: 1º/11/2019
Data da Ciência: 5/11/2019 (peça 30) 
Nome Recebedor: Leonardo Assunção Tannus
Observação: Ofício enviado para o endereço do responsável, conforme pesquisa na base de dados no sistema da Receita Federal, custodiada pelo TCU (peça 18) 
Fim do prazo para a defesa: 20/11/2019
	
 Janio Dimas Bampa:
	Comunicação: Ofício 8806/2019-TCU/Seproc (peça 22) 
Data da Expedição: 1º/11/2019
Data da Ciência: 14/11/2019 (peça 24 e 29) 
Observação: Ofício enviado para o endereço do responsável, conforme pesquisa na base de dados no sistema da Receita Federal, custodiada pelo TCU (peça 19) . Embora não haja confirmação do recebimento do ofício de citação, o responsável apresentou procuração, conforme peças 24 e 29
Fim do prazo para a defesa: 2/12/2019
	
 Primas Construtora Ltda.:
	Comunicação: Ofício 8807/2019-TCU/Seproc (peça 23) 
Data da Expedição: 1º/11/2019
Data da Ciência: não houve  (Mudou-se) 
Observação: Ofício enviado para o endereço do responsável, conforme pesquisa na base de dados no sistema da Receita Federal, custodiada pelo TCU (peça 20) 
	
	Comunicação: Ofício 6027/2020-TCU/Seproc (peça 36) 
Data da Expedição: 10/3/2020
Data da Ciência: 13/3/2020 (peça 39) 
Nome Recebedor: Thiago L. da Silva
Observação: Ofício enviado para o endereço do responsável, conforme pesquisa na base de dados no sistema do TSE, custodiada pelo TCU (peça 34) 
Fim do prazo para a defesa: 30/3/2020
	
	Comunicação: Ofício 6026/2020-TCU/Seproc (peça 35) 
Data da Expedição: 10/3/2020
Data da Ciência: 13/3/2020 (peça 38) 
Nome Recebedor: Divina Silveira da Silva 
Observação: Ofício enviado para o endereço da representante legal do responsável, conforme pesquisa na base de dados no Renach, custodiada pelo TCU (peça 34) 
Fim do prazo para a defesa: 30/3/2020
	
	Comunicação: Ofício 6028/2020-TCU/Seproc (peça 37) 
Data da Expedição: 10/3/2020
Data da Ciência: não houve  (Mudou-se) 
Observação: Ofício enviado para o endereço da representante legal do responsável, conforme pesquisa na base de dados no sistema da Receita Federal, custodiada pelo TCU (peça 34) 
	
	Comunicação: Edital 0632/2020-TCU/Seproc (peça 42) 
Data da Expedição: 25/5/2020
Data da Ciência: 26/5/2020 (peça 43) 
Fim do prazo para a defesa: 10/6/2020
	
Conforme Despacho de Conclusão das Comunicações Processuais (peça 44) , as providências inerentes às comunicações processuais foram concluídas. 
Transcorrido o prazo regimental, a responsável empresa Primas Construtora Ltda. permaneceu silente, devendo ser considerada revel, nos termos do art. 12, § 3º, da Lei 8.443/1992.
Os responsáveis Reinaldo Assunção Tannus e Janio Dimas Bampa apresentaram alegações de defesa de forma conjunta (peças 26 e 27) , por meio de procuradores, conforme procurações juntadas aos autos (peças 24, 28 e 29) , permitindo a análise a seguir.
ANÁLISE DOS PRESSUPOSTOS DE PROCEDIBILIDADE DA IN/TCU 71/2012
Prejuízo ao Contraditório e Ampla Defesa
Verifica-se que não houve o transcurso de mais de dez anos desde o fato gerador sem que tenha havido a notificação dos responsáveis pela autoridade administrativa federal competente (art. 6º, inciso II, c/c art. 19, da IN/TCU 71/2012, modificada pela IN/TCU 76/2016) , uma vez que o fato gerador da irregularidade sancionada ocorreu de 2011 a 2014, e os responsáveis foram notificados sobre a irregularidade, pela autoridade administrativa competente, conforme abaixo: 
 Reinaldo Assunção Tannus, por meio do Ofício 297/DGI/SECEX/MI (peça 2, p. 196197) , expedido em 16/5/2016 (não consta o AR) , e ainda pelo TCU, por meio do Ofício 8805/2019-TCU/Seproc (peça 21) , com ciência em 5/11/2019 (peça 30) ;
 Janio Dimas Bampa, pelo TCU, por meio do Ofício 8806/2019-TCU/Seproc (peça 22) , com ciência em 14/11/2019 (peça 24 e 29) ; e
 empresa Primas Construtora Ltda., por meio do Edital 0632/2020-TCU/Seproc (peça 42) , publicado 26/5/2020 (peça 43) .
Valor de Constituição da TCE 	
Verifica-se, ainda, que o valor atualizado do débito apurado (sem juros) , em 1º/1/2017, é superior ao limite mínimo de R$ 100.000,00, na forma estabelecida conforme os arts. 6º, inciso I, e 19, da IN/TCU 71/2012, modificada pela IN/TCU 76/2016, uma vez que o valor original referente ao exercício de 2013 é de R$ 220.000,00.  
OUTROS DÉBITOS NOS SISTEMAS DO TCU COM OS MESMOS RESPONSÁVEIS
Informa-se que não foi encontrado débito imputável aos responsáveis em outros processos em tramitação no Tribunal.
A tomada de contas especial está, assim, devidamente constituída e em condição de ser instruída.
EXAME TÉCNICO
I. 	Alegações de defesa de Reinaldo Assunção Tannus (peças 26 e 27) .
I.1 	Argumento 1	Falta de conhecimento técnico e delegação de competência (peça 26, p. 1315) .
A defesa informa que a realização do pagamento por parte do gestor está adstrita a análise da conclusão do objeto do contrato. Pelo fato de não ter conhecimento técnico sobre a execução da obra, a tarefa de atestar sua regularidade cabia ao setor de engenharia do município, por meio de boletins de medições. 
Fundamenta sua tese alegando que atendeu às normas preestabelecidas de verificação, fiscalização e medição, para só então determinar que as despesas fossem liquidadas e pagas.
 Com isso, busca transferir a responsabilidade pelos pagamentos feitos de maneira irregular ao engenheiro fiscal da obra.
Análise:
Esse Tribunal possui entendimento firmado no sentido de que a responsabilidade do gestor não é afastada neste caso, pois a ele cabe a decisão sobre a prática do ato administrativo eventualmente danoso ao erário. O fato de ter agido com respaldo em pareceres técnicos e/ou jurídicos não tem força para impor, ao administrador, a prática de um ato manifestamente irregular, uma vez que a ele cabe, em última instância, decidir sobre a conveniência e oportunidade de praticar atos administrativos, principalmente os concernentes a contratações, que vão gerar pagamentos (Acórdão 179/2011-TCU-Plenário, 1.736/2010-TCU-Plenário, 4.420/2010-TCU-2ª Câmara, 2.748/2010-TCU-Plenário e 1.528/2010-TCU-Plenário) .
O fato de o administrador seguir pareceres técnicos e jurídicos não significa que os atos praticados não serão reprovados pelo Tribunal. Em regra, pareceres técnicos e jurídicos não vinculam os gestores, os quais têm obrigação de analisar a correção do conteúdo desses documentos.
Nesse contexto, conclui-se que a decisão de realizar pagamentos relativos à parcela do objeto maior que a efetivamente executada relativamente à consecução dos objetivos pactuados no Convênio 746020/2010 não se revestiu das cautelas e análises necessárias para garantir a legalidade e economicidade do ato. 
Além do mais, configurou-se a ausência de funcionalidade do objeto sem aproveitamento útil da parcela executada, não sendo possível, portanto, acatar o argumento apresentado.
I.2 	Argumento 2	 - houve a reparação do dano (peça 26, p. 15-16) 
Informa que entrou em contato com a empresa contratada para a correta execução da obra, sendo que, ao não obter êxito na tratativa amigável, ingressou com ação judicial - Ação de Obrigação de Fazer c/c Pedido de Antecipação de Tutela 0027410-32.2015.8.13.0111, em trâmite na Vara Única da Comarca de Campina Verde/MG. A judicialização do caso teria surtido efeito, ao passo que a empresa contratada teria executado outra capa de pavimentação asfáltica e construído o meio fio e sarjetas nas vias contratadas. 
Fundamenta sua tese apresentando um relatório fotográfico (peça 26, p. 71-74 e peça 27) e o relatório de obra (peça 26, p. 68) , datado de 10/11/2016, assinado pelo engenheiro fiscal da obra, atestando a execução do referido objeto, de acordo com as especificações técnicas.
Com isso, busca demonstrar que não houve prejuízo ao erário, ante a reparação dos danos efetuada pela empreiteira, livrando-se da responsabilidade pelo débito imputado.
Análise:
Constam dos autos fotografias de execução de pavimentação asfáltica e meios-fios (peça 26, p. 71-74 e peça 27) , que, de acordo com o gestor, demonstrariam a regular aplicação dos recursos no objeto do convênio.
Entretanto, quando desacompanhadas de provas mais robustas, as fotografias são insuficientes para comprovar a regularidade da aplicação dos recursos públicos transferidos por meio de convênio, pois, embora possam, eventualmente, comprovar a realização do objeto, não revelam, efetivamente, a origem dos recursos aplicados. Ou seja, retratam uma situação, mas não demonstram o nexo entre os recursos federais transferidos e as despesas apresentadas na execução do objeto.
Ademais, essas mesmas fotografias não demonstram em que momento foram realizados esses serviços, nem onde foram realizados, e se foram realizados dentro das exigências técnicas previstas no ajuste.
Cabe frisar que incide sobre o gestor o ônus da prova quanto à regular aplicação dos valores que lhe foram confiados para a consecução do objeto pactuado, o que decorre de expressa disposição contida no parágrafo único do art. 70 da Constituição Federal, bem assim do disposto no art. 93, do Decreto-Lei 200/1967, c/c o art. 66, do Decreto 93.872/1986 (Acórdão 317/2010-TCU-Plenário, 5.964/2009-TCU-2ª Câmara, 153/2007-TCU-Plenário, 1.293/2008-TCU-2ª Câmara e 132/2006-TCU-1ª Câmara) .
Desse modo, a apresentação isolada de fotografias não é suficiente para demonstrar que os recursos do convênio foram utilizados de forma regular.
Também consta o relatório de obra (peça 26, p. 68) , datado de 10/11/2016, assinado pelo engenheiro fiscal da obra, atestando a execução do referido objeto, de acordo com as especificações técnicas.
Todavia, com os elementos dos autos, não se pode assegurar que o objeto tenha sido executado pela própria empreiteira contratada, com os recursos do convênio em questão.
Nota-se que o aludido relatório de obra (peça 26, p. 68) foi produzido de forma unilateral, pelo mesmo fiscal responsável que houvera atestado anteriormente a execução da obra de forma irregular.
Em nenhum momento foi demonstrada a participação da empresa contratada, seja por meio de documentos também assinados por ela, seja por meio de relatório emitido pela empresa. Aliás, como grande interessada nos autos, estranha-se o fato de a empresa contratada ser revel nos autos, e emitir documento que integra a presente defesa.
Ao que tudo indica, outra obra teria sido executada sobre a anterior. Mas, não ficou claro se houve a reparação do dano pela mesma empresa contratada anteriormente, ou se houve nova contratação de serviços.
Falta a comprovação de que a alegada execução dos reparos não tenha gerado mais gastos para o ente público, ficando em aberto a comprovação da regular aplicação dos recursos repassados pela União. 
I.3 Argumento 3 - inexistência de dolo ou culpa (peça 26, p. 16-17) .
	Alega que a responsabilidade do administrador tem natureza subjetiva, sendo que não é cabível a responsabilização por ato que não concorreu com dolo ou culpa, especialmente quando não se manteve inerte ante às irregularidades.
Fundamenta sua tese apresentando julgado dessa Corte de Contas (Acórdão 2661/2015-TCU-Segunda Câmara, Relatora Ministra Ana Arraes) .
Com isso, busca livrar-se da responsabilidade pelo dano. 
Análise:
Embora a defesa alegue que não tivesse culpa ou dolo em sua conduta, pelo dano ocorrido, sua alegação não é de todo adequada, uma vez que ele mesmo assume que não tinha conhecimento técnico sobre o assunto. Daí a necessidade de maior diligência na aplicação dos recursos públicos no objeto contratado.
A respeito de que não houve dolo ou culpa por parte do defendente, urge fazer algumas considerações sobre o assunto. A doutrina explica a conduta culposa lato sensu, dividindo-a em dolo e culpa stricto sensu. O dolo, em suma, significa a vontade manifesta pelo ser humano de realizar a conduta ou produzir o resultado. A culpa stricto sensu refere-se à inobservância ao dever de cuidado objetivo a todas as pessoas de razoável diligência. Sobre essa última, observa-se, ainda, que uma das suas modalidades é a culpa por negligência, ou seja, culpa por ação, por praticar ato sem o devido cuidado e diligência que de todos se espera. Acerca dos fatos constantes nos autos, nota-se que, se o defendente não agiu com dolo, agiu pelo menos com culpa por negligência, e isso basta para que essa Corte de Contas, com base na responsabilidade subjetiva, cujo elemento essencial é a culpa, julgue as contas do defendente.
Quanto ao nexo de causalidade, verificou-se que a ocorrência do dano ao erário, em virtude de pagamentos de serviços não executados e da ausência de funcionalidade do objeto sem aproveitamento útil da parcela executada, ocorreu, por causa da falta de diligência no momento da comprovação da regular execução do objeto. 
Uma simples supervisão no local de execução da obra seria suficiente para se averiguar que o asfalto estava sem qualidade e espessura suficientes para entrega ao tráfego, aliada à omissão na execução dos meios-fios.
Assim, a conduta do responsável, se não teve intenção de agir, foi pelo menos negligente ao realizar os pagamentos, confiando em relatórios de ateste de execução do objeto, sem antes averiguar a real situação da execução do objeto no local, ante as falhas observadas posteriormente. Também, comprovou-se o nexo de causalidade entre a sua conduta e o dano ocorrido, conforme demonstrado nos parágrafos anteriores. 
Desse modo, não há como acatar as suas alegações de defesa e da análise procedida acima, verifica-se que os argumentos de defesa não foram suficientes para elidir a irregularidade pela qual está sendo responsabilizado, de forma que devem ser rejeitados.
II. 	Alegações de defesa de Janio Dimas Bampa (peças 26 e 27) .
II.1 	Argumento 1	 (peça 26, p. 18-19) .
A defesa alega que, embora tenham ocorridas as medições contestadas, ao verificar o vício na obra, prontamente, retificou seu ato, apontando todas as irregularidades identificadas. Segundo a defesa, a partir desse instante, teria acionado o prefeito, que teria buscado a empresa contratada, para reparar o dano, que teve como desfecho o consequente reparo.
Fundamenta sua tese trazendo, aos autos, um relatório técnico (peça 26, p. 64) , assinado por ele, sem data, no qual aponta as irregularidades na execução da obra. Ainda, acrescenta outro relatório técnico, também assinado por ele, datado de 10/11/2016 (peça 26, p. 68) , no qual atesta a conclusão da obra, com as especificações em consonância com o objeto contratado, além de anexar um relatório fotográfico evidenciando a conclusão das obras (peça 26, p. 71-74 e peça 27) .
 Com isso, busca isentar-se da responsabilidade de reparação do dano, em função da demonstração da conclusão da obra de acordo com as especificações de qualidade.
Análise:
Constam, dos autos, fotografias de execução de pavimentação asfáltica e meios-fios (peça 26, p. 71-74 e peça 27) que, de acordo com o responsável, demonstrariam a regular aplicação dos recursos no objeto do convênio.
A mesma análise feita no argumento 2 da defesa do gestor, serve para refutar o argumento aqui apresentado.
Desse modo, a apresentação isolada de fotografias não é suficiente para demonstrar que os recursos do convênio foram utilizados de forma regular. Portanto, não se acatam os argumentos do responsável.
II.2 	Argumento 2	 (peça 26, p. 19) 
A defesa argumenta que devem ser observados os princípios da proporcionalidade e razoabilidade na análise processual, uma vez que não teria sido evidenciado nenhum dano ou risco ao interesse público, uma vez que o objeto do convênio teria sido adimplido por completo.
Com isso, busca a isenção de sua responsabilidade nos autos, ante o cumprimento da execução do objeto.
Análise:
É cediço que o Tribunal de Contas da União, em relação aos seus julgados, leva em conta a aplicação do princípio da proporcionalidade e da razoabilidade.
Tal assertiva é de fácil averiguação, com aplicação consolidada nesta Corte de Contas, conforme se verifica nos Acórdão 3361/2015-TCU-Segunda Câmara, Relator Ministro Raimundo Carreiro; 1397/2014-TCU-Plenário, Relatora Ministra Ana Arraes; 10.607/2011-TCU-2ª Câmara, Relator Ministro Augusto Nardes, e 6.484/2020-TCU-1ª Câmara, Relator Ministro Vital do Rego.
Desse modo, em obediência aos princípios da proporcionalidade e da razoabilidade, o responsável deve fornecer todas as provas da sua regular atuação, ante a fiscalização da correta aplicação dos recursos sob sua responsabilidade, em conformidade com os normativos vigentes e reiterada jurisprudência do TCU.
No caso em comento, a responsabilização do fiscal não decorre de qualquer benefício ou lucro em benefício próprio, mas do dever de resguardar a correta aplicação dos recursos recebidos por meio do convênio em questão, cujo débito correspondente foi demonstrado, ante a não comprovação da correta e regular aplicação desses recursos. 
Assim, ante a obrigação do fiscal da obra quanto ao dever de resguardar a correta aplicação dos recursos do convênio na regular execução do objeto, e diante de sua atuação deficiente nesse dever, não se acata o argumento do responsável.
II.3 	Argumento 3 - Da demonstração da boa-fé do defendente (peça 26, p. 8) .
A defesa argumenta que deve ser levado em conta a sua atuação voltada a solucionar a irregularidade, de forma que atuou, a fim de elidir e sanar as lacunas existentes na execução do objeto do referido convênio.
Como fundamento, apresenta julgado do TCU, como a matéria contida no Acórdão 1921/2011-TCU-Segunda Câmara.
Com isso, busca a elisão de penalidade demasiadamente gravosa.
Análise:
Trata-se de alegação meramente retórica e desacompanhada de qualquer elemento que a revestisse de plausibilidade mínima. Não foram apresentados quaisquer elementos que pudessem afastar a irregularidade ou o dano, nem justificar a conduta que gerou o dano apurado.
A boa-fé não pode ser presumida ou acatada a partir de mera alegação, devendo ser demonstrada e comprovada a partir dos elementos que integram os autos, corroborada em contexto fático propício ao reconhecimento dessa condição em favor dos responsáveis (Acórdão 4667/2017-TCU-Primeira Câmara) , valendo acrescer que o seu reconhecimento, no âmbito do TCU, deve ser feito expressamente, a partir de elementos suficientes para avaliar a conduta dos responsáveis pela gestão de recursos públicos.
No caso em comento, não houve a apresentação de documentação comprobatória da regular execução do objeto conveniado. Assim, não se pode observar a boa-fé do gestor.
Da análise procedida acima, verifica-se que os argumentos de defesa não foram suficientes para elidir a irregularidade pela qual está sendo responsabilizado, de forma que devem ser rejeitados.
III. 	Da empresa Primas Construtora Ltda. (CNPJ 11.991.813/0001-07) .
Da validade das notificações:
Preliminarmente, cumpre tecer breves considerações sobre a forma como são realizadas as comunicações processuais no TCU. A esse respeito, destacam-se o art. 179, do Regimento Interno do TCU (Resolução 155, de 4/12/2002) e o art. 4º, inciso III, § 1º, da Resolução TCU 170, de 30 de junho de 2004, in verbis:
Art. 179. A citação, a audiência ou a notificação, bem como a comunicação de diligência, farse-ão:
I - mediante ciência da parte, efetivada por servidor designado, por meio eletrônico, fac-símile, telegrama ou qualquer outra forma, desde que fique confirmada inequivocamente a entrega da comunicação ao destinatário;
II - mediante carta registrada, com aviso de recebimento que comprove a entrega no endereço do destinatário;
III - por edital publicado no Diário Oficial da União, quando o seu destinatário não for localizado
 (...) 
Art. 3º As comunicações serão dirigidas ao responsável, ou ao interessado, ou ao dirigente de órgão ou entidade, ou ao representante legal ou ao procurador constituído nos autos, com poderes expressos no mandato para esse fim, por meio de:
I - correio eletrônico, fac-símile ou telegrama;
II - servidor designado;
III - carta registrada, com aviso de recebimento;
IV - edital publicado no Diário Oficial da União, quando o seu destinatário não for localizado, nas hipóteses em que seja necessário o exercício de defesa.
Art. 4º. Consideram-se entregues as comunicações:
I - efetivadas conforme disposto nos incisos I e II do artigo anterior, mediante confirmação da ciência do destinatário;
II - realizadas na forma prevista no inciso III do artigo anterior, com o retorno do aviso de recebimento, entregue comprovadamente no endereço do destinatário;
III - na data de publicação do edital no Diário Oficial da União, quando realizadas na forma prevista no inciso IV do artigo anterior.
§ 1º O endereço do destinatário deverá ser previamente confirmado mediante consulta aos sistemas disponíveis ao Tribunal ou a outros meios de informação, a qual deverá ser juntada ao respectivo processo.
 (...) 
Bem se vê, portanto, que a validade da citação via postal não depende de que o aviso de recebimento seja assinado pelo próprio destinatário da comunicação, o que dispensa, no caso em tela, a entrega do AR em "mãos próprias". A exigência da norma é no sentido de o Tribunal verificar se a correspondência foi entregue no endereço correto, residindo aqui a necessidade de certeza inequívoca. 
Não é outra a orientação da jurisprudência do TCU, conforme se verifica dos julgados a seguir transcritos:
São válidas as comunicações processuais entregues, mediante carta registrada, no endereço correto do responsável, não havendo necessidade de que o recebimento seja feito por ele próprio (Acórdão 3648/2013-TCU-Segunda Câmara, Relator Ministro José Jorge) ;
É prescindível a entrega pessoal das comunicações pelo TCU, razão pela qual não há necessidade de que o aviso de recebimento seja assinado pelo próprio destinatário. Entregandose a correspondência no endereço correto do destinatário, presume-se o recebimento da citação (Acórdão 1019/2008-TCU-Plenário, Relator Ministro Benjamin Zymler) ;
As comunicações do TCU, inclusive as citações, deverão ser realizadas mediante Aviso de Recebimento - AR, via Empresa Brasileira de Correios e Telégrafos, bastando para sua validade que se demonstre que a correspondência foi entregue no endereço correto (Acórdão 1526/2007-TCU-Plenário, Relator Ministro Aroldo Cedraz) .
A validade do critério de comunicação processual do TCU foi referendada pelo Supremo Tribunal Federal, nos termos do julgamento do MS-AgR 25.816/DF, por meio do qual se afirmou a desnecessidade da ciência pessoal do interessado, entendendo-se suficiente a comprovação da entrega do "AR" no endereço do destinatário:
Ementa: agravo regimental. Mandado de segurança. Desnecessidade de intimação pessoal das decisões do tribunal de contas da união. art. 179 do regimento interno do TCU. Intimação do ato impugnado por carta registrada, iniciado o prazo do art. 18 da lei nº 1.533/51 da data constante do aviso de recebimento. Decadência reconhecida. Agravo improvido.
O envio de carta registrada com aviso de recebimento está expressamente enumerado entre os meios de comunicação de que dispõe o Tribunal de Contas da União para proceder às suas intimações.
O inciso II do art. 179 do Regimento Interno do TCU é claro ao exigir apenas a comprovação da entrega no endereço do destinatário, bastando o aviso de recebimento simples. 
Da revelia da responsável empresa Primas Construtora Ltda.
No caso vertente, as tentativas de citação da responsável se deram por meio do Ofício 6027/2020-TCU/Seproc (peça 36) , com ciência em 13/3/2020 (peça 39) , recebido por Thiago L. da Silva, em endereço do representante da responsável, conforme pesquisa na base de dados no sistema do TSE, custodiada pelo TCU (peça 34) , e por meio do Ofício 6026/2020-TCU/Seproc (peça 35) , com ciência em 13/3/2020 (peça 38) , recebido por Divina Silveira da Silva, no endereço do representante da responsável, conforme pesquisa na base de dados no Renach, custodiada pelo TCU (peça 34) .
Por fim, a responsável foi citada conforme Edital 0632/2020-TCU/Seproc (peça 42) , publicado em 26/5/2020 (peça 43) , de forma que a citação restou comprovada.
Nos processos do TCU, a revelia não leva à presunção de que seriam verdadeiras todas as imputações levantadas contra os responsáveis, diferentemente do que ocorre no processo civil, em que a revelia do réu opera a presunção da verdade dos fatos narrados pelo autor (Acórdão 1009/2018-TCU-Plenário, Relator Ministro Bruno Dantas; 2369/2013-TCU-Plenário, Relator Ministro Benjamin Zymler e 2449/2013-TCU-Plenário, Relator Ministro Benjamin Zymler) . Dessa forma, a avaliação da responsabilidade do agente não pode prescindir da prova existente no processo ou para ele carreada. 
Ao não apresentar sua defesa, a responsável deixou de produzir prova da regular aplicação dos recursos recebidos do convênio, na execução do objeto sob sua responsabilidade, em afronta às normas que impõem aos gestores públicos a obrigação legal de, sempre que demandados pelos órgãos de controle, apresentar os documentos que demonstrem a correta utilização das verbas públicas, a exemplo do contido no art. 93, do Decreto-Lei 200/1967: "Quem quer que utilize dinheiros públicos terá de justificar seu bom e regular emprego na conformidade das leis, regulamentos e normas emanadas das autoridades administrativas competentes." 
Mesmo as alegações de defesa não sendo apresentadas, considerando o princípio da verdade real que rege esta Corte, procurou-se buscar, em manifestações da responsável, na fase interna desta Tomada de Contas Especial, se havia algum argumento que pudesse ser aproveitado a seu favor. 
No entanto, a responsável não se manifestou na fase interna, não havendo, assim, nenhum argumento que possa vir a ser analisado e posteriormente servir para afastar as irregularidades apontadas. 
Em se tratando de processo em que a parte interessada não se manifestou acerca das irregularidades imputadas, não há elementos para que se possa efetivamente aferir e reconhecer a ocorrência de boa-fé na conduta do responsável, podendo este Tribunal, desde logo, proferir o julgamento de mérito pela irregularidade das contas, conforme os termos dos §§ 2º e 6º do art. 202 do Regimento Interno do TCU (Acórdão 2064/2011-TCU-Primeira Câmara, Relator Ministro Ubiratan Aguiar; 6.182/2011-TCU-1ª Câmara, Relator Ministro Weder de Oliveira; 4.072/2010-TCU-1ª Câmara, Relator Ministro Valmir Campelo; 1.189/2009-TCU-1ª Câmara, Relator Ministro Marcos Bemquerer; e 731/2008-TCU-Plenário, Relator Ministro Aroldo Cedraz.
Ressalta-se que a análise da boa-fé relativa a pessoa jurídica de direito privado é realizada considerando as condutas de seus administradores, uma vez que os atos destes obrigam a pessoa jurídica, desde que exercidos nos limites dos poderes definidos no ato constitutivo do ente, nos termos do art. 47, do Código Civil (Acórdão 1723/2016-TCU-Plenário, Relator Ministro Raimundo Carreiro) .
Dessa forma, a responsável empresa Primas Construtora Ltda. deve ser considerada revel, nos termos do art. 12, §3º, da Lei 8.443/1992, devendo as suas contas serem julgadas irregulares, condenando-a ao débito apurado.
Análise da boa-fé dos responsáveis 
Ante o exposto, verifica-se que os responsáveis Reinaldo Assunção Tannus e Janio Dimas Bampa apresentaram alegações de defesa incapazes de elidir as irregularidades identificadas, não sendo possível, ainda, reconhecer a sua boa-fé, diante das condutas que deram causa ao prejuízo ao erário. 
Conforme jurisprudência pacífica deste Tribunal (Acórdãos 203/2010, Relator Ministro Augusto Sherman; 276/2010, Relator Ministro André de Carvalho; 1.223/2008, Relator Ministro Walmir Campelo; 1.322/2007, Relator Ministro Aroldo Cedraz, todos do Plenário) , a boa-fé dos gestores não se presume, sendo necessária a apresentação de um elemento fático capaz de demonstrála, já que se está diante de situações de irregularidade na administração de recursos públicos. 
Ressalta-se que a análise da boa-fé relativa à pessoa jurídica de direito privado é realizada considerando as condutas de seus administradores, uma vez que os atos destes obrigam a pessoa jurídica, desde que exercidos nos limites dos poderes definidos no ato constitutivo do ente, nos termos do art. 47, do Código Civil (Acórdão 1723/2016-TCU-Plenário, Relator Ministro Raimundo Carreiro) .
Nesse contexto, após o exame de toda a documentação constante dos autos, não há como se vislumbrar a boa-fé na conduta dos responsáveis. Isso porque não se pode considerar que o gestor e o fiscal do objeto tenham agido em harmonia com a conduta imposta aos gestores e fiscais de recursos públicos federais, deixando de comprovar a regular aplicação dos recursos recebidos por meio do Convênio 746020/2010.
Também, os administradores responsáveis pela pessoa jurídica Primas Construtora Ltda. tinham consciência da ilicitude de suas condutas; era exigível conduta diversa da praticada, qual seja, comprovar, por meio de documentos (diário de obra, boletins de medição e relatório fotográfico) , a efetiva execução física com qualidade de todos os itens previstos no objeto contratado com os recursos do convênio mencionado.
Análise Conclusiva
Da análise procedida acima, verifica-se que os argumentos de defesa não foram suficientes para elidir a irregularidade pela qual estão sendo responsabilizados, de forma que devem ser rejeitados.
Não há elementos para que se possa efetivamente aferir e reconhecer a ocorrência de boa-fé na conduta dos responsáveis, podendo este Tribunal, desde logo, proferir o julgamento de mérito pela irregularidade das contas, conforme os termos dos §§ 2º e 6º do art. 202 do Regimento Interno do TCU, condenando-se os responsáveis ao débito apurado e aplicando-lhes a multa prevista no art. 57, da Lei 8.443/1992.
Ademais, a responsável empresa Primas Construtora Ltda. deve ser considerada revel, nos termos do art. 12, §3º, da Lei 8.443/1992, devendo as suas contas serem julgadas irregulares, condenando-a ao débito apurado e aplicando-lhe a multa prevista no art. 57, da Lei 8.443/1992.
Prescrição da Pretensão Punitiva
Vale ressaltar que a pretensão punitiva do TCU, conforme Acórdão 1441/2016-TCU-Plenário, que uniformizou a jurisprudência acerca dessa questão, subordina-se ao prazo geral de prescrição indicado no art. 205, do Código Civil, que é de 10 anos, contado da data de ocorrência da irregularidade sancionada, nos termos do art. 189, do Código Civil, sendo este prazo interrompido pelo ato que ordenar a citação, a audiência ou a oitiva do responsável. 
No caso em exame, não ocorreu a prescrição, uma vez que os recursos impugnados datam de 6/3/2013, e o ato que autorizou a citação ocorreu em 29/9/2019 (peça 17) .
Assim, devem as presentes contas serem julgadas irregulares, com a condenação em débito dos responsáveis, com remessa de cópia dos elementos pertinentes ao Ministério Público da União, atendendo, assim, ao disposto no art. 16, § 3º, da Lei 8.443/1992, c/c o art. 209, § 7º, do Regimento Interno/TCU.
CONCLUSÃO
Em face da análise promovida na seção "Exame Técnico", propõe-se rejeitar as alegações de defesa dos responsáveis, uma vez que não foram suficientes para sanar as irregularidades a eles atribuídas e nem afastar o débito apurado. Ademais, inexistem nos autos elementos que demonstrem a boa-fé dos responsáveis ou a ocorrência de outras excludentes de culpabilidade.
Dessa forma, identificado dano ao erário, devese instaurar e julgar o processo de tomada de contas especial para responsabilizar seus agentes causadores, respeitando o direito ao contraditório e à ampla defesa, independentemente de quando ocorreram os atos impugnados.
Verifica-se também que não houve a prescrição da pretensão punitiva, conforme análise já realizada.
Tendo em vista que não constam dos autos elementos que permitam reconhecer a boa-fé dos responsáveis, sugere-se que as suas contas sejam julgadas irregulares, nos termos do art. 202, § 6º, do Regimento Interno do TCU, com a imputação do débito atualizado monetariamente e acrescido de juros de mora, nos termos do art. 202, §1º, do Regimento Interno do TCU, descontado o valor eventualmente recolhido, além da aplicação da multa prevista no art. 57, da Lei 8.443/1992.
Por fim, como não houve elementos que pudessem modificar o entendimento acerca das irregularidades em apuração, mantém-se a matriz de responsabilização anexa.
PROPOSTA DE ENCAMINHAMENTO
Diante do exposto, submetem-se os autos à consideração superior, propondo-se:
 considerar revel a responsável empresa Primas Construtora Ltda. (CNPJ 11.991.813/0001-07) para todos os efeitos, dando-se prosseguimento ao processo, com fulcro no art. 12, § 3º, da Lei 8.443/1992;
 rejeitar as alegações de defesa apresentadas pelos responsáveis Reinaldo Assunção Tannus (CPF XXX.868.006-XX) e Janio Dimas Bampa (CPF XXX.376.056-XX) ; 
 julgar irregulares, nos termos dos arts. 1º, inciso I, 16, inciso III, alíneas "b" e "c", da Lei 8.443/1992, c/c os arts. 19 e 23, inciso III, da mesma Lei, as contas dos responsáveis Reinaldo Assunção Tannus (CPF XXX.868.006-XX) , Janio Dimas Bampa (CPF XXX.376.056-XX) e Primas Construtora Ltda. (CNPJ 11.991.813/0001-07) , condenando-os solidariamente ao pagamento das importâncias a seguir especificadas, atualizadas monetariamente e acrescidas dos juros de mora, calculadas a partir das datas discriminadas até a data da efetiva quitação do débito, fixando-lhes o prazo de quinze dias, para que comprovem, perante o Tribunal, o recolhimento das referidas quantias aos cofres do Tesouro Nacional, nos termos do art. 23, inciso III, alínea "a", da citada lei, c/c o art. 214, inciso III, alínea "a", do Regimento Interno do TCU;
Débito solidário 1: 			          	Débito solidário 2:
	Data
	Valor
		Data
	Valor

	6/3/2013
	105.119,93
		6/3/2013
	114.880,07

Valor atualizado com juros até 17/11/2020 - R$ 334.739,53 (peça 45) 
 aplicar aos responsáveis Reinaldo Assunção Tannus (CPF XXX.868.006-XX) , Janio Dimas Bampa (CPF XXX.376.056-XX) e Primas Construtora Ltda. (CNPJ 11.991.813/0001-07) , individualmente, a multa prevista no art. 57, da Lei 8.443/1992, c/c o art. 267, do Regimento Interno do TCU, fixando-lhes o prazo de quinze dias, a contar da notificação, para que comprovem, perante o Tribunal (art. 214, inciso III, alínea "a", do Regimento Interno do TCU) , o recolhimento das dívidas aos cofres do Tesouro Nacional, atualizadas monetariamente desde a data do acórdão que vier a ser proferido por este Tribunal até a do efetivo recolhimento, se paga após o vencimento, na forma da legislação em vigor;
 autorizar, desde logo, a cobrança judicial das dívidas, caso não atendidas as notificações, na forma do disposto no art. 28, inciso II, da Lei 8.443/1992;
 autorizar também, desde logo, se requerido, com fundamento no art. 26, da Lei 8.443/1992, c/c o art. 217, §§ 1º e 2º, do Regimento Interno, o parcelamento das dívidas em até 36 parcelas, incidindo sobre cada parcela, corrigida monetariamente, os correspondentes acréscimos legais, fixando-lhes o prazo de quinze dias, a contar do recebimento da notificação, para comprovarem, perante o Tribunal, o recolhimento da primeira parcela, e de trinta dias, a contar da parcela anterior, para comprovarem o recolhimento das demais parcelas, devendo incidir, sobre cada valor mensal, atualizado monetariamente, os juros de mora devidos, no caso do débito, na forma prevista na legislação em vigor, alertando os responsáveis de que a falta de comprovação do recolhimento de qualquer parcela importará o vencimento antecipado do saldo devedor, nos termos do § 2º do art. 217 do Regimento Interno deste Tribunal;
 enviar cópia do Acórdão a ser prolatado, bem como do Relatório e do Voto que o fundamentarem à Procuradoria da República no Estado de Minas Gerais, nos termos do § 3º do art. 16 da Lei 8.443/1992, c/c o § 7º do art. 209 do Regimento Interno do TCU, para adoção das medidas cabíveis, informando-lhe que o inteiro teor da deliberação pode ser consultado no endereço http://www.tcu.gov.br/acordaos; e
 enviar cópia do Acórdão que vier a ser proferido ao Ministério do Desenvolvimento Regional e aos responsáveis, para ciência, informando que a presente deliberação, acompanhada do Relatório e do Voto que a fundamenta, está disponível para a consulta no endereço www.tcu.gov.br/acordaos, além de esclarecer que, caso requerido, o TCU poderá fornecer sem custos as correspondentes cópias, de forma impressa.
O Ministério Público junto ao TCU (MPTCU) , representado nos autos pelo Subprocurador-Geral Paulo Soares Bugarin, acompanhou as propostas da SecexTCE nos seguintes termos (peça 49) :
	Trata-se de tomada de contas especial instaurada pelo Ministério da Integração Nacional em desfavor do Sr. Reinaldo Assunção Tannus, ex-prefeito de Campina Verde/MG nas gestões 2009 a 2012 e 2013 a 2016, em razão do não atingimento das metas previstas pelo Convênio 746020/2010 (peça 2, p. 57-65) , que tinha como objeto a "Pavimentação Asfáltica nas Ruas Triângulo Mineiro, Goiânia, Campo Grande, Palmas, Porto Velho, área total de 6.352,50 m2, no município de Campina Verde/MG".
O pacto vigeu de 11/1/2011 a 22/2/2014 e previu o emprego de R$ 225.000,00 (valor histórico) , dos quais R$ 220.000,00 corresponderam à parcela de recursos transferida pela União.
Ao final do ajuste, o concedente realizou vistoria in loco e emitiu o Parecer de Inspeção 052/2015/SDR/CGCC (peça 2, p. 159-169) . Nesse documento, há registros de que o pavimento já apresentava defeitos alguns meses após a finalização da obra, os quais seriam decorrentes da execução de camada de revestimento com espessura abaixo da especificada em projeto. Ante o não esclarecimento das falhas identificadas, foi dado início ao processo de TCE com o objetivo de obter o ressarcimento da integralidade dos valores transferidos ao município.
No âmbito desta Corte, a unidade instrutora promoveu diligência visando o saneamento dos autos. Após examinar os novos documentos juntados ao feito, a Secex-TCE realizou a citação solidária dos responsáveis Reinaldo Assunção Tannus, ex-prefeito do Município de Campina Verde/MG; Janio Dimas Bampa, engenheiro fiscal da obra; e a empresa Primas Construtora Ltda., contratada para executar os serviços de pavimentação; em razão das seguintes irregularidades:
	i) pagamentos realizados sem a devida contraprestação, valor de R$ 105.119,93;
	ii) ausência de funcionalidade da parcela executada do objeto, dada a inobservância de especificações existentes no projeto, valor de R$ 114.880,07.
Conquanto tenha sido devidamente notificada, a empresa Primas Construtora Ltda. quedou-se inerte e deixou o prazo para apresentar alegações de defesa transcorrer in albis. Deve, pois, ser considerada revel, dando-se prosseguimento ao feito, conforme preceitua o art. 12, § 3º, da Lei 8.443/92.
Os demais responsáveis apresentaram as justificativas de peças 26 e 27. Em sua defesa, o ex-prefeito aduz, em síntese, que não teria o conhecimento técnico necessário para detectar a falha na execução da obra. Além disso, informa que a empresa contratada teria promovido as correções do pavimento asfáltico, o qual teria sido refeito de acordo com as especificações previstas originalmente. Para respaldar tais alegações, apresentou o relatório fotográfico (peça 26, p. 71-74, e peça 27) e o relatório de obra (peça 26, p. 68) . Da mesma forma, o engenheiro fiscal afirmou que, tão logo tomou ciência das irregularidades existentes na obra, adotou medidas com vistas à sua conclusão de acordo com as especificações presentes no projeto.
Por seu turno, a Secex-TCE concluiu que os argumentos trazidos pelos agentes são insuficientes para elidir as irregularidades em questão, motivo pelo qual propõe rejeitar suas alegações de defesa, julgar suas contas irregulares, condená-los solidariamente ao ressarcimento de débito e imputar-lhes a multa individual prevista no art. 57 da Lei 8.443/92.
Feito o resumo dos fatos, endosso as conclusões havidas pela secretaria instrutora.
Conforme visto, é incontroverso o fato de que as obras de pavimentação conveniadas foram executadas em desacordo com especificações técnicas previstas em seu projeto. A fina espessura da pavimentação asfáltica construída fez com que buracos surgissem nas vias em um curto espaço de tempo, de forma que os objetivos almejados pela ação governamental foram frustrados.
Neste momento, os responsáveis buscam elidir a irregularidade ao argumentar que as obras foram refeitas pela empresa Primas Construtora Ltda. e estariam plenamente aptas para uso da comunidade.
Assim como a unidade técnica, reputo que as fotografias juntadas ao processo pelos agentes não são hábeis a comprovar que, de fato, houve a prestação de serviços adicionais pela empreiteira contratada. Com efeito, os responsáveis não lograram demonstrar quando as melhorias foram realizadas e tampouco apresentaram provas de que a empresa contratada foi a responsável pelos novos serviços sem o recebimento de pagamentos adicionais.
Sendo assim, e considerando que não há nesta TCE elementos capazes de afastar a irregularidade relacionada com a não comprovação da correta aplicação dos recursos do Convênio 746020/2010, entendo que não assiste melhor sorte aos agentes e à referida empresa do que a condenação proposta pela secretaria instrutora, haja vista que a falta de documentação comprobatória quanto à execução adequada do objeto e à existência de nexo de causalidade entre a verba conveniada e as obras realizadas dá ensejo à presunção legal de dano ao erário.
Ante os elementos que compõem os autos, e por considerar adequado o exame empreendido pela Secex-TCE, este representante do Ministério Público de Contas manifesta-se de acordo com a proposta de encaminhamento contida na instrução de peça 46, a qual foi ratificada pelo seu corpo diretivo por meio dos pronunciamentos de peças 47 e 48.
É o relatório.

Renata Soares Silva (OAB/MG 141.886) e outros.

Subprocurador-Geral Paulo Soares Bugarin.

TOMADA DE CONTAS ESPECIAL. CONVÊNIO. OBRAS DE PAVIMENTAÇÃO. PAGAMENTO DE SERVIÇOS NÃO PRESTADOS. AUSÊNCIA DE FUNCIONALIDADE DA PARCELA EXECUTADA. CITAÇÃO. CONTAS REGULARES COM RESSALVA DE UM RESPONSÁVEL. CONTAS IRREGULARES DE DOIS RESPONSÁVEIS. DÉBITO. MULTA.

TOMADA DE CONTAS ESPECIAL (TCE)

Secretaria de Controle Externo de Tomada de Contas Especial (SecexTCE).

Cuidam os autos de tomada de contas especial instaurada pelo então Ministério da Integração Nacional em desfavor do Sr. Reinaldo Assunção Tannus, na condição de prefeito de Campina Verde/MG nas gestões 2009 a 2012 e 2013 a 2016, em razão do não atingimento das metas previstas no âmbito do Convênio 746020/2010 (peça 2, p. 57-65) , que tinha como objeto a "Pavimentação Asfáltica nas Ruas Triângulo Mineiro, Goiânia, Campo Grande, Palmas, Porto Velho" do município.
O ajuste foi assinado pelo valor total R$ 225.000,00, dos quais R$ 220.000,00 seriam repassados pelo governo federal e o restante, R$ 5.000,00, aplicados como contrapartida municipal. O pacto teve vigência no período de 11/1/2011 a 22/2/2014 e para a execução das obras o município assinou contrato com a empresa Primas Construtora Ltda.
O processo de tomada de contas especial teve origem no Parecer de Inspeção 052/2015/SDR/CGCC (peça 2, p. 159-169) do Ministério da Integração Nacional, elaborado após vistoria in loco. De acordo com o apurado na visita, apenas alguns meses após a finalização da obra, o pavimento já apresentava defeitos, a exemplo de "panelas" em vários pontos das ruas. Os problemas seriam decorrentes da execução de camada de revestimento com espessura abaixo da especificada em projeto.
Ante o não esclarecimento das falhas identificadas, o Relatório do Tomador de Contas concluiu pela imputação de débito ao ex-prefeito, no valor total dos recursos repassados (peça 2, p. 281-285) . O posicionamento foi seguido pela Controladoria-Geral da União, consoante Certificado de Auditoria e o Parecer do Dirigente do Órgão de Controle Interno, tendo o então Ministro de Estado da pasta tomado ciência das conclusões (peça 2, p. 288-295) .
No âmbito deste Tribunal, a Secretaria de Controle Externo de Tomada de Contas Especial (SecexTCE) , responsável pela instrução dos autos, avaliou as irregularidades apontadas na fase interna e realizou as diligências necessárias para sanear o processo. Na sequência, com base em delegação de competência concedida por este relator, decidiu por citar o Sr. Reinaldo Assunção Tannus, ex-prefeito, e também o Sr. Janio Dimas Bampa, na condição de engenheiro fiscal da obra, além da construtora contratada. Os responsáveis foram ouvidos quanto:
aos pagamentos realizados a maior, uma vez que a camada de revestimento betuminoso deveria ter 3 cm e foi executada com apenas 1,5 cm; e
à ausência de funcionalidade do objeto executado, diante da baixa qualidade e durabilidade dos serviços de pavimentação executados.
Dos responsáveis citados, apenas os srs. Reinaldo Assunção Tannus e Janio Dimas Bampa apresentaram suas defesas, às peças 26 e 27, alegando, resumidamente que, após a ciência das irregularidades, teriam agido prontamente e que as obras teriam sido corrigidas pela empresa depois das providências por eles adotadas, inclusive do ingresso de ação judicial. Para demonstrar a correta execução dos serviços, apresentaram um relatório fotográfico e um relatório de obras (peça 26, p. 68 e p. 71-74, e peça 27) .
A empresa Primas Construtora Ltda., por sua vez, embora devidamente notificada, quedou-se inerte e deixou o prazo para apresentar alegações de defesa transcorrer in albis.
Assim, depois de analisar os argumentos de defesa apresentados, a Secex-TCE propôs julgar irregulares as contas dos responsáveis e condená-los em débito pelo valor total transferido, além de aplicar-lhes a multa prevista no art. 57 da Lei 8.443/1992. Os encaminhamentos sugeridos contaram com anuência do Ministério Público junto ao TCU (MPTCU) .
II
De pronto, informo que acompanho parcialmente as propostas da SecexTCE e do MPTCU, cujas análises adoto como minhas razões de decidir, naquilo que não contradizem as ponderações e propostas que aqui farei.
Inicialmente, assim como nos pareceres precedentes, concordo que a documentação juntada aos autos não é suficiente para demonstrar a correta execução do objeto conveniado e, por consequência, não se presta a afastar o débito ora apurado.
Primeiro porque o relatório de obras apresentado pela defesa foi assinado pelo próprio fiscal do contrato à época, o Sr. Janio Dimas Bampa, um dos responsáveis citados por esta Corte de Contas. Desse modo, falta ao mencionado relatório de obras a imparcialidade necessária para que fosse aceito como elemento de prova.
Segundo porque, embora as fotos indiquem o recapeamento de quatro das cinco ruas inseridas no convênio, não é possível precisar os serviços e a respectiva qualidade desses por meio dos registros apresentados. São quatro fotos apenas, sem indicação de data e tiradas de um único ângulo em cada via. Ademais, não restou demonstrado que a empresa contratada foi a responsável por esses supostos novos serviços e que não houve o recebimento de pagamentos adicionais para tanto.
Por tais motivos, acompanho as conclusões anteriores de que não restou demonstrada a correta execução do objeto conveniado e de que permanece o prejuízo ao erário.
Propugno por rejeitar também as demais alegações de defesa apresentadas pelo Sr. Janio Dimas Bampa, pelas mesmas razões detalhadas na instrução da SecexTCE, as quais deixo de transcrever aqui por economia processual.
Já no tocante às alegações do Sr. Reinaldo Assunção Tannus, em especial quanto ao argumento de ausência de responsabilidade do gestor sobre a irregularidade, apresento minha única divergência em relação às propostas da unidade técnica.
Considero que a execução do revestimento asfáltico em espessura menor do que aquela prevista em projeto é questão essencialmente técnica e que deveria ter sido identificada pelo fiscal da obra, a quem caberia a responsabilidade de reportar o fato ao ex-prefeito, para que os pagamentos indevidos não ocorressem.
Embora tal irregularidade possa ser considerada relativamente simples, por se tratar de uma medida linear, seria demais exigir que um prefeito de um município, além de todas as suas outras atribuições, se desse ao trabalho de acompanhar in loco a espessura de cada uma das camadas do pavimento (subleito, base e revestimento) que estava sendo executado nas várias ruas abarcadas pelo convênio e que na sequência as comparasse com as medidas previstas no projeto.
A responsabilidade para o acompanhamento pari passu das obras não era do ex-prefeito, mas sim do engenheiro fiscal da obra. Não seria esperado de um gestor médio em sua posição que identificasse tal problema na espessura do revestimento de concreto betuminoso, uma vez que a responsabilidade para tanto estava devidamente delegada.
Diante dessa situação, uma vez que o débito em questão é decorrente de questão técnica, proponho afastar a responsabilidade do Sr. Reinaldo Assunção Tannus, ex-prefeito, e julgar suas contas regulares com ressalva.
Quanto ao Sr. Janio Dimas Bampa, então fiscal da obra, considerando sua formação técnica na área, propugno por julgar suas contas irregulares, condená-lo em débito de forma solidária à empresa contratada, além de aplicar-lhe multa com fundamento no art. 57 da Lei 8.443/1992, por atestar a execução de serviços que apresentavam falhas técnica, implicando pagamentos a maior.
Com relação à Primas Construtora Ltda., concordo com a condenação proposta, uma vez que a empresa recebeu por serviços executados em desacordo com o previsto em projeto, e com baixa qualidade.
Nesses termos, proponho julgar regulares com ressalva as contas do Sr. Reinaldo Assunção Tannus, ex-prefeito, e julgar irregulares as contas do Sr. Janio Dimas Bampa, fiscal de obra, e da empresa Primas Construtora Ltda., contratada, com a condenação em débito desses dois últimos e aplicação de multa individuais.
	Diante do exposto, VOTO para que seja adotada a minuta de acórdão que trago à consideração deste colegiado.
TCU, Sala das Sessões Ministro Luciano Brandão Alves de Souza, em 2 de março de 2021.
Ministro VITAL DO RÊGO
Relator